【裁判字號】    99,訴,29
【裁判日期】    990714
【裁判案由】    偽造有價證券等
【裁判全文】
臺灣宜蘭地方法院刑事判決                99年度訴字第29號
公  訴  人  臺灣宜蘭地方法院檢察署檢察官
被      告  乙○○
指定辯護人  本院公設辯護人丁○○
被      告  丙○○
上列被告因偽造有價證券等案件，經檢察官提起公訴（98年度偵
字第2539號），本院判決如下：
    主  文
乙○○犯偽造有價證券罪，處有期徒刑年陸月，附表一所示本
票貳拾肆紙以「林阿清」為共同發票人之部分及偽造之「林阿清
」印章壹枚均沒收。
丙○○犯詐欺取財罪，處有期徒刑捌月，減為有期徒刑肆月，如
易科罰金，以銀元佰元即新台幣玖佰元折算壹日。
乙○○其餘被訴詐欺取財部分無罪。
    事  實
一、乙○○因經濟上之困難，為向甲○○借款，明知未得其父林
    阿清之同意，基於偽造有價證券之犯意，於民國94年1月25
    日，在宜蘭縣羅東鎮○○路原花蓮中小企業銀行羅東分行內
    ，簽發如附表一所示本票24紙，並於該本票之發票人欄內，
    蓋用其前於90年間偽刻之「林阿清」印章，而偽造以「林阿
    清」為共同發票人之本票，持以向甲○○行使，向甲○○借
    款新台幣（下同）500,000元。
二、丙○○為向甲○○借款，於93年9月間某日時，在址設宜蘭
    縣羅東鎮○○路41巷24號三豐汽車電機行內，向乙○○借得
    附表二所示支票6紙後，以電話聯繫人在大陸地區之甲○○
    ，向甲○○謊稱收得客戶購車所給付之車款支票，欲持該支
    票向甲○○借款，致使甲○○陷於錯誤後，填載土地銀行羅
    東分行之取款條，並寄予丙○○，丙○○遂於93年9月27日
    至土地銀行羅東分行提領現金552,700元。
三、案經甲○○訴請臺灣宜蘭地方法院檢察署檢察官偵查起訴。
    理  由
甲、被告乙○○被訴偽造有價證券部分、被告丙○○被訴詐欺部
    分：
一、訊據被告乙○○於本院審理中，坦承未經其父林阿清同意，
    偽造如附表一所示「林阿清」為共同發票人之本票24紙等情
    不諱；被告丙○○坦承自乙○○處取得由乙○○簽發如附表
    二所示支票6紙，並持該支票向甲○○借款等情不諱，惟矢
    口否認有詐欺取財犯行，並辯稱：甲○○先前即與乙○○有
    金錢往來，當時甲○○在大陸，伊只有跟甲○○說是客票，
    要跟甲○○換現金，拿了錢就匯到乙○○的銀行帳戶云云。
    經查：
  (一)被告乙○○前於94年1月25日，簽發如附表一所示本票24紙
    ，並於該本票之發票人欄內，蓋用偽刻之「林阿清」印章，
    而偽造以「林阿清」為共同發票人之本票，持以向甲○○行
    使，向甲○○借款500,000元，業據被告乙○○自承在卷，
    並經證人甲○○於偵查及本院審理中證述在卷，並有上開本
    票24紙影本在卷可稽（98年度他字第106號卷第12至19頁）
    ，且依證人甲○○所提土地銀行羅東分行帳號00000000000
    號帳戶存摺資料（98年度他字第106號卷第20至27頁），於
    94年1月25日確有提領現金500,000元，是被告乙○○此部分
    犯行堪以認定。
  (二)被告丙○○前於93年9月間向甲○○借款之情形，證人甲○○於本院審理中證稱：這6張支票是丙○○跟伊借的，在這
    借款之前，丙○○有打電話給伊，說收到買汽車的客票，將
    金額、日期告訴伊，伊不知道是乙○○的支票，如果是乙○○的支票，伊就不收，丙○○是買賣汽車的，伊說沒有資金
    ，需要資金週轉所以拿票跟伊調，每張客票是98,300元，利
    息是6張98,300元的總和扣掉552,700元的差額就是計算的利
    息，當時沒有約定還錢的時間，取款條是伊在大陸寫好蓋完
    章後，再寄給丙○○，因為存摺是寄放在銀行行員那裡，所
    以丙○○再拿取款條去銀行，支票由丙○○送到土地銀行羅
    東分行代收，支票跳票後伊先找丙○○，但是丙○○跑了，
    伊就找乙○○，但是乙○○說她不知道支票是丙○○拿去借
    錢等語（參見本院卷第51至53頁99年6月30日審判筆錄），
    而被告丙○○並將該支票6紙背書轉讓予證人甲○○，並有
    附表二所示支票影本6紙在卷可佐（98年度偵字第2539號卷
    第10至13頁）。依證人甲○○所提土地銀行羅東分行帳號
    00000000000號帳戶存摺資料（98年度他字第106號卷第20
    至23頁），於93年9月27日有提領現金552,700元。而按民間
    所稱「客票」乃指商品交易或提供勞務等商業行為所生之票
    據，其原因債權真實，兌付率高，對票貼之債權人較有保障
    ，而「借票」乃因發票人與借用人間並無真實之原因債權，
    一旦借票人未如期交付票款，或未依約將票款存入發票人之
    支票帳戶，即有不獲兌付之可能，對票貼之債權人較無保障
    。依證人甲○○所述，被告丙○○於借款之際，表示前開支
    票均為購車客戶交付作為購車款之用，特別言明均屬客票，
    此部分顯讓證人甲○○就支票之兌現可能性陷於錯誤，而事
    後該6紙果無法如期兌現，被告丙○○身為支票背書人，對
    此部分之票據債務亦不為處理，而避不見面，顯見被告丙○○借款之初顯有不法所有之意圖，其謊稱支票之來源，致使
    證人甲○○陷於錯誤，誤認票據之可信性，因而交付被告丙○○現金552,700元等情無訛。本件被告丙○○所犯詐欺取
    財犯行罪證明確，其犯行洵堪認定。
二、被告行為後，刑法業於94年2月2日修正公布，於95年7月1日
    施行。依修正後刑法第2條第1項規定「行為後法律有變更者
    ，適用行為時之法律。但行為後之法律有利於行為人者，適
    用最有利於行為人之法律」。該條係規範行為後法律變更所
    生新舊法比較適用之準據法，其本身無關行為可罰性要件之
    變更，是於刑法修正施行後，應適用該條之規定，為「從舊
    從新」之比較。又該條所稱「法律有變更」，指行為時與裁
    判時之刑罰法律，關於刑罰權規範事項（特別指刑罰權形成
    規範、成罪規範、科刑規範）互有不同內容之規範而言。本
    件關於新舊法比較適用之說明如下：
  (一)刑法第201條第1項、第339條第1項定有罰金刑。而罰金刑之
    下限，依修正前刑法第33條第5款規定：「主刑之種類如左
    ：五、罰金，一元以上。」換算成新台幣為3元，修正後刑
    法第33條第5款規定為：「主刑之種類如下：五、罰金，新
    台幣一千元以上，以百元計算之。」是依修正後刑法第33
    條第5款規定，就罰金刑之下限有所提高，新舊刑法比較之
    結果，新修正之刑法並未較有利於被告。
  (二)修正前刑法第41條第1項前段及廢止前罰金罰鍰提高標準條
    例第2條之規定，易科罰金之折算標準，應以銀元3百元折算
    1日，經換算為新台幣後，應以新台幣9百元折算為1日，惟
    修正後刑法第41條第1項前段則規定：「犯最重本刑為五年
    以下有期徒刑以下之刑之罪，而受六個月以下有期徒刑或拘
    役之宣告者，得以新台幣一千元、二千元或三千元折算一日
    ，易科罰金。」，比較新舊法之結果，新法並非較有利於被
    告。
  (三)本件綜合上揭新舊刑法比較之結果，並本於統一性及整體性
    原則，關於被告所犯刑法之罪，新修正之刑法並未較有利於
    被告，爰一體適用修正前之刑法。
三、核被告乙○○就犯罪事實一所為，係犯刑法第201條第1項偽
    造有價證券罪，被告乙○○於偽造有價證券持以行使，其行
    使之低度行為為偽造之高度行為所吸收，不另論罪，又被告
    偽造「林阿清」印章後蓋用於附表一所示本票上，其偽造印
    章及印文之行為，均為偽造有價證券之部分行為，亦不另論
    罪；被告丙○○就犯罪事實二部分，係犯刑法第339條第1項
    詐欺取財罪。爰審酌被告2人為圖私利，被告乙○○以偽造
    「林阿清」為共同發票人之本票，而被告丙○○則謊稱支票
    之來源，致使被害人甲○○誤信其債權獲有擔保，而分別借
    款予被告乙○○、丙○○2人，以致事後債權無法全部受償
    ，依被告2人犯罪之動機、目的、手段，被害人所受損失，
    及被告2人犯罪後之態度等一切情狀，就被告2人分別量處如
    主文所示之刑。被告丙○○於行為後，中華民國九十六年罪
    犯減刑條例於96年7月4日制定公布，於同年月16日施行，依
    該條例第2條第1項第3款規定：「犯罪在中華民國九十六年
    四月二十四日以前者，除本條例另有規定外，依下列規定減
    刑：三、有期徒刑、拘役或罰金，減其刑期或金額二分之一
    。」，被告丙○○前開詐欺犯行係於96年4月24日以前所犯
    ，復無同條例第3條第1項所列不予減刑之情形，爰依該條例
    減刑之，並諭知易科罰金之折算標準。就附表一所示本票中
    關於共同發票人「林阿清」部分，均係偽造之有價證券，應
    依刑法第205條規定宣告沒收。被告乙○○偽造之「林阿清
    」印章1枚，雖未扣案，但不能證明業已滅失，依刑法第219
    條規定宣告沒收。
乙、、被告乙○○被訴詐欺部分：
一、公訴意旨另以：被告乙○○明知己因經濟困難、信用已然不
    佳，若逕向甲○○借款，必遭拒絕，竟與被告丙○○基於意
    圖為自己不法所有之犯意聯絡，簽發附表二所示支票6紙，
    以表示該支票係被告乙○○向被告丙○○購車所支付之款項
    ，持該支票向甲○○借款，致使甲○○陷於錯誤後而借款40
    3,000元予被告丙○○，被告丙○○於取得款項後，隨即於
    93年9月30日匯入被告乙○○第一商業銀行帳號00000000000
    號帳戶內，因認被告乙○○涉有刑法第339條第1項詐欺取財
    罪嫌。
二、本件公訴人認被告乙○○涉有上開詐欺取財罪嫌，係以證人
    甲○○於偵查中證稱被告丙○○持由被告乙○○簽發如附表
    二所示支票6紙向其借款，及同案被告丙○○自陳於借得款
    項後存入被告乙○○之帳戶，與被告乙○○於第一商業銀行
    帳號00000000000號帳戶於93年9月30日存入183,000元、200
    ,000元、20,000元，共計403,000元為主要論據。訊據被告
    乙○○固坦承簽發如附表二所示支票6紙予被告丙○○等情
    不諱，惟堅詞否認有詐欺取財犯行，並辯稱：當初是丙○○
    找伊借票，丙○○說跟甲○○有做汽車貸款的部分，所以受
    款人寫丙○○表示是人家跟他購車的車款，丙○○再拿支票
    向甲○○調現，調到的現金伊不知道是誰拿去用等語。
三、按犯罪事實應依證據認定之，無證據不得認定犯罪事實；另
    不能證明被告犯罪者，應諭知無罪之判決，刑事訴訟法第15
    4條第2項、第301條第1項分別定有明文。又刑事訴訟法上認
    定犯罪事實所憑之證據，雖不以直接證據為限，間接證據亦
    包括在內，然而無論直接證據或間接證據，其為訴訟上之證
    明，須於通常一般之人均不致有所懷疑，而得確信其為真實
    之程度者，始得據為有罪之認定，惟採用間接證據時，必其
    所成立之證據，在直接關係上，雖僅足以證明他項事實，而
    採此他項事實，本於推理之作用，足以證明待證事項者，方
    為合法，若係憑空之推想，則尚非間接證據，且如未發現相
    當證據，或證據不足以證明，自不能以推測或擬制之方法，
    以為裁判之基礎，最高法院分別著有76年台上字第4986號、
    32年上字第67號、40年台上字第86號判例可資參照。
四、經查：
  (一)被告乙○○簽發如附表二所示支票予被告丙○○，被告丙○○持該支票向甲○○借款，並將支票背書轉讓予甲○○等情
    ，業據被告乙○○、丙○○自承在卷，並據證人甲○○於偵
    查及本院審理中證述在卷，復有該支票影本6紙在卷可佐。
    依前述證人甲○○於本院審理中證詞，及證人甲○○所提土
    地銀行羅東分行帳號00000000000號帳戶存摺資料，被告丙○○於93年9月27日至土地銀行自證人甲○○帳戶內提領現
    金552,700元。
  (二)被告丙○○辯稱於提領現金後，將之存入被告乙○○銀行帳
    戶內，於偵查中經檢察官函調被告乙○○在合作金庫商業銀
    行羅東分行、第一商業銀行羅東分行帳戶資料，及被告乙○○之夫陳家祥在合作金庫銀行羅東分行帳戶資料（98年度偵
    字第2539號卷第44至58頁），僅就被告乙○○於第一商業銀
    行帳號00000000000號支票帳戶，於93年9月30日先後存入18
    3,000元、200,000元、20,000元，共計403,000元，再經本
    院函詢匯款人資料，依第一商業銀行羅東分行2010年3月30
    日一羅東字第00120號函覆稱：「93年9月30日存入之183,00
    0元、200,000元、20,000元3筆存款係以現金存入無匯款人
    資料。」，並有隨函檢附存入傳票影本3紙為證（本院卷第2
    7至30頁），是依卷內資料，並無積極證據證明被告丙○○
    確有將借得款項存入被告乙○○銀行帳戶內。而關於究竟何
    人取得證人甲○○出借款項，被告乙○○、丙○○2人互相
    指述為對方取得，則被告乙○○、丙○○2人利害關係相左
    ，檢察官僅憑被告丙○○1人指述，遽認被告乙○○為借款
    人即有未洽。又被告丙○○於93年9月27日借得款項為552,
    700元，而於93年9月30日存入被告乙○○前開第一商業銀行
    羅東分行支票帳戶金額總計為403,000元，兩者金額不相一
    致，且被告丙○○辯稱係與被告乙○○一同前往銀行存錢等
    語（參見本院卷第54頁99年6月30日審判筆錄），如被告乙○○確有借得款項後存入其銀行帳戶之行為，又何必於自被
    告丙○○處取得款項後，於同日區分3筆款項分別存入其銀
    行帳戶之必要。
  (三)綜上所述，公訴人所舉之證據，不足以證明被告乙○○確有
    為向被害人甲○○借款而施以詐術之行為。此外依卷內資料
    ，亦無積極證據證明被告乙○○確有公訴人所指此部分之詐
    欺取財犯行，不能證明被告乙○○此部分犯罪，依法應諭知
    無罪之判決。
據上論斷，應依刑事訴訟法第299條第1項前段、第301條第1項，
刑法第2條第1項前段、第201條第1項、第205條、第219條、第33
9條第1項，刑法施行法第1條之1第1項、第2項前段，修正前刑法
第41條第1項前段，廢止前罰金罰鍰提高標準條例第2條，中華民
國九十六年罪犯減刑條例第2條第1項第3款、第7條、第9條，判
決如主文。
本案經檢察官陳嘉瑜到庭執行職務
中    華    民    國    99    年    7     月    14    日
                  刑事第四庭  審判長法  官  林楨森
                                    法  官  陳雪玉
                                    法  官  辜漢忠
以上正本證明與原本無異。
如不服本判決應於收受送達後十日內向本院提出上訴書狀，並應
敘述具體理由；其未敘述上述理由者，應於上訴期間屆滿後二十
日內向本院補提理由書(均須按他造當事人之人數附繕本)「切勿
逕送上級法院」。
                                    書記官  林詩綺
中    華    民    國    99    年    7     月    15    日
附表一
┌───┬─────┬──────┬──────┬─────┐
│編  號│ 票據號碼 │ 票載發票日 │ 票載到期日 │票據金額  │
├───┼─────┼──────┼──────┼─────┤
│一    │CH238126  │94年1月25日 │94年2月25日 │39,000元  │
├───┼─────┼──────┼──────┼─────┤
│二    │CH238127  │94年1月25日 │94年3月25日 │39,000元  │
├───┼─────┼──────┼──────┼─────┤
│三    │CH238128  │94年1月25日 │94年4月25日 │38,000元  │
├───┼─────┼──────┼──────┼─────┤
│四    │CH238129  │94年1月25日 │94年5月25日 │38,000元  │
├───┼─────┼──────┼──────┼─────┤
│五    │CH238130  │94年1月25日 │94年6月25日 │37,000元  │
├───┼─────┼──────┼──────┼─────┤
│六    │CH238131  │94年1月25日 │94年7月25日 │37,000元  │
├───┼─────┼──────┼──────┼─────┤
│七    │CH238132  │94年1月25日 │94年8月25日 │36,000元  │
├───┼─────┼──────┼──────┼─────┤
│八    │CH238133  │94年1月25日 │94年9月25日 │36,000元  │
├───┼─────┼──────┼──────┼─────┤
│九    │CH238134  │94年1月25日 │94年10月25日│35,000元  │
├───┼─────┼──────┼──────┼─────┤
│十    │CH238135  │94年1月25日 │94年11月25日│35,000元  │
├───┼─────┼──────┼──────┼─────┤
│十一  │CH238136  │94年1月25日 │94年12月25日│34,000元  │
├───┼─────┼──────┼──────┼─────┤
│十二  │CH238137  │94年1月25日 │95年1月25日 │34,000元  │
├───┼─────┼──────┼──────┼─────┤
│十三  │CH238138  │94年1月25日 │95年2月25日 │33,000元  │
├───┼─────┼──────┼──────┼─────┤
│十四  │CH238139  │94年1月25日 │95年3月25日 │31,000元  │
├───┼─────┼──────┼──────┼─────┤
│十五  │CH238140  │94年1月25日 │95年4月25日 │32,000元  │
├───┼─────┼──────┼──────┼─────┤
│十六  │CH238141  │94年1月25日 │95年5月25日 │30,000元  │
├───┼─────┼──────┼──────┼─────┤
│十七  │CH238142  │94年1月25日 │95年6月25日 │30,000元  │
├───┼─────┼──────┼──────┼─────┤
│十八  │CH238143  │94年1月25日 │95年7月25日 │29,000元  │
├───┼─────┼──────┼──────┼─────┤
│十九  │CH238144  │94年1月25日 │95年8月25日 │29,000元  │
├───┼─────┼──────┼──────┼─────┤
│二十  │CH238145  │94年1月25日 │95年9月25日 │28,000元  │
├───┼─────┼──────┼──────┼─────┤
│二十一│CH238146  │94年1月25日 │95年10月25日│28,000元  │
├───┼─────┼──────┼──────┼─────┤
│二十二│CH238147  │94年1月25日 │95年11月25日│27,000元  │
├───┼─────┼──────┼──────┼─────┤
│二十三│CH238148  │94年1月25日 │95年12月25日│26,000元  │
├───┼─────┼──────┼──────┼─────┤
│二十四│CH238149  │94年1月25日 │95年1月25日 │24,800元  │
└───┴─────┴──────┴──────┴─────┘
附表二
┌──┬───┬──────┬─────┬────┬──────┬─────┐
│編號│發票人│  付款人    │   票號   │受款人  │票載發票日  │票載金額  │
├──┼───┼──────┼─────┼────┼──────┼─────┤
│一  │乙○○│第一商業銀行│TB0000000 │丙○○  │93年11月30日│98,300元  │
│    │      │羅東分行    │          │        │            │          │
├──┼───┼──────┼─────┼────┼──────┼─────┤
│二  │乙○○│第一商業銀行│TB0000000 │丙○○  │93年12月13日│98,300元  │
│    │      │羅東分行    │          │        │            │          │
├──┼───┼──────┼─────┼────┼──────┼─────┤
│三  │乙○○│第一商業銀行│TB0000000 │丙○○  │93年12月29日│98,300元  │
│    │      │羅東分行    │          │        │            │          │
├──┼───┼──────┼─────┼────┼──────┼─────┤
│四  │乙○○│第一商業銀行│TB0000000 │未載受款│94年1月13日 │98,300元  │
│    │      │羅東分行    │          │人      │            │          │
├──┼───┼──────┼─────┼────┼──────┼─────┤
│五  │乙○○│第一商業銀行│TB0000000 │丙○○  │94年1月29日 │98,300元  │
│    │      │羅東分行    │          │        │            │          │
├──┼───┼──────┼─────┼────┼──────┼─────┤
│六  │乙○○│第一商業銀行│TB0000000 │丙○○  │94年2月13日 │98,300元  │
│    │      │羅東分行    │          │        │            │          │
└──┴───┴──────┴─────┴────┴──────┴─────┘
附錄本案論罪科刑法條：
刑法第201條第1項
意圖供行使之用，而偽造、變造公債票、公司股票或其他有價證
券者，處3年以上10年以下有期徒刑，得併科3千元以下罰金。
刑法第339條第1項
意圖為自己或第三人不法之所有，以詐術使人將本人或第三人之
物交付者，處5年以下有期徒刑、拘役或科或併科1千元以下罰金
。

司法院資訊處製作；財團法人民間司法改革基金會備份。
